最高法院刑事判決　　　　　　九十六年度台上字第一一七二號
上　訴　人　甲○○
　　　　　　乙○○
上列上訴人等因違反毒品危害防制條例案件，不服台灣高等法院
台南分院中華民國九十五年十二月十九日第二審判決（九十五年
度上訴字第九七七號，起訴案號：台灣台南地方法院檢察署九十
三年度偵字第一０四八二、一０四四０、一０四四一號），提起
上訴，本院判決如下：
    主  文
原判決撤銷，發回台灣高等法院台南分院。
    理  由
原判決認定上訴人甲○○、乙○○有如原判決事實欄所示之犯行
，因而撤銷第一審之科刑判決，改判論處甲○○、乙○○共同連
續販賣第一級毒品罪刑（均累犯，各處有期徒刑十四年，均褫奪
公權六年）；固非無見。
惟查：（一）科刑之判決書，對於犯罪事實必須詳加認定，而後
於理由內敘明其認定犯罪事實所憑之證據及其認定之理由，方足
以資論罪科刑，其所載事實、理由與所宣告之主文，尤必互相一
致，若僅於理由內敘明，而事實欄並未認定，則理由失其根據，
僅於主文宣告其罪刑，而事實理由內均未記載，則主文失其根據
，均與法定程式不符，其判決即難謂非違法。原判決事實認定：
「自民國九十三年七月間起，由林俊志在屏東縣屏東市某處，向
綽號『阿義』者，購入數量不詳之第一級毒品海洛因及第二級毒
品安非他命後，即由乙○○等人在屏東縣屏東市○○街九五號二
樓，將販入之海洛因及安非他命，分裝成重量不等之小包裝，並
自上開時間起，開始以海洛因每包新台幣（下同）二千元至八千
元之價格、安非他命每包三千元至三千五百元不等之價格，在屏
東市○○路『好媳婦超商』附近、屏東縣鳳山市某處、台南市五
期重劃區○○○○○路某電子遊戲場外面等地點，連續同時販賣
第一級毒品海洛因及第二級毒品安非他命予徐建哲、綽號『賓叔
』、『男仔』者及其他姓名年籍不詳之人施用；又連續同時或分
別販賣第一級毒品海洛因及第二級毒品安非他命予方玉輝施用；
又甲○○及乙○○販賣第一級毒品海洛因及第二級毒品安非他命
之次數分別約計有五十次及三十次（包括販賣第二級毒品安非他
命四次予徐建哲，其中三次價格為一錢三千五百元，一次價格為
一錢三千元，及販賣第一、二級毒品海洛因至少五次及安非他命
至少二次予方玉輝，一次販賣所得最多則各為八千元），前後總
計販賣第一級毒品海洛因所得金額為十三萬元，販賣第二級毒品
安非他命所得金額為十萬一千五百元」等情；惟上開事實就甲○
○究竟係如何分擔犯罪之行為，並未在事實欄內詳加認定，理由
亦未予敘明，致此部分之事實尚欠明確，本院無從為適用法律當
否之判斷，判決自有違誤。又原判決上引事實認定甲○○、乙○
○共同販賣毒品予綽號「賓叔」、「男仔」及其他姓名年籍不詳
之人施用，合計販賣予徐建哲安非他命四次、方玉輝部分海洛因
至少五次、安非他命至少二次，共計販賣第一級毒品五十次、販
賣第二級毒品三十次；惟原判決就認定上訴人販賣予綽號「賓叔
」、「男仔」及其他姓名年籍不詳之人部分，除據上訴人等之自
白外，究竟憑何證據足以佐證上訴人等之上開自白係與事實相符
而可採信，未據原判決說明其憑以判斷之依據及認定之理由，亦
有判決不備理由之違誤。又原判決上開事實認定甲○○、乙○○
與共犯共同「連續同時或分別販賣第一級毒品海洛因及第二級毒
品安非他命予方玉輝施用」等情，惟理由說明：「證人方玉輝、
徐建哲均曾向被告（即上訴人）等同時購買第一、二級毒品等情
，亦據證人方玉輝於本院審理中，徐建哲於警詢中證述明確」等
語（見原判決正本第七頁）；復說明：「被告等以一行為同時販
賣第一、二級毒品予證人方玉輝、徐建哲，係觸犯構成要件不相
同之罪名，為異種想像競合犯，應依刑法第五十五條前段規定，
從一重論以連續販賣第一級毒品罪」等語（見原判決正本第八頁
）；事實欄既認定上訴人等分別販賣第一級毒品及第二級毒品予
方玉輝，理由欄又以上訴人等係同時販賣予方玉輝，而依想像競
合犯論以一罪，自有判決理由矛盾之違法。（二）有罪判決書應
記載事實，刑事訴訟法第三百零八條後段定有明文。且此所謂之
事實，凡於適用法令有關之事項，均須明確認定，並詳為記載，
始足為適用法律之基礎。原判決事實認定：「甲○○、乙○○與
林俊志共同意圖販賣第一級毒品及第二級毒品營利，而於：(一)九
十三年八月二十日前某日許，由林俊志到屏東縣內埔某處，向不
詳姓名、年籍、綽號『阿義』者販入數量不詳之第二級毒品安非
他命（總淨重至少為二二五．八八公克）後，又再聯絡『阿義』
者再販入數量不詳之第一級毒品海洛因（純質總淨重至少為六
．一七公克），由『阿義』送到林俊志位在屏東市○○路六八八
號三樓租屋處，林俊志並將上開第二級毒品安非他命及已加入葡
萄糖粉之第一級毒品海洛因，分裝成第一級毒品海洛因二十四小
包（總淨重四二．六四公克）及第二級毒品安非他命十九小包（
總淨重二二五．八八公克）後，隨即在上址交予甲○○，以便由
甲○○攜帶至台南市○○路某電子遊戲場外，販賣予與林俊志及
乙○○接洽購買毒品之人。嗣於九十三年八月二十日二十二時二
十五分許，經警方於屏東市○○路六八八號四樓四０二室搜索，
查扣第一級毒品海洛因二十四小包（總淨重四二．六四公克）、
第二級毒品安非他命十九小包（總淨重二二五．八八公克）、分
裝袋五十個及粉碎機一台等物」等情；既謂上訴人等與林俊志共
同販入之第一級毒品海洛因「至少」為二二五．八八公克及第二
級毒品安非他命純質總淨重「至少」為六．一七公克，則上訴人
等販入之海洛因及安非他命數量究竟若干？原判決就犯罪事實未
明確認定並詳予記載，判決已有違誤；且林俊志販入之海洛因及
安非他命均尚未賣出即遭查獲，則何以販入之數量仍不明確？判
決亦有違誤。（三）毒品危害防制條例第十九條第一項規定：「
犯第四條至第九條、第十二條、第十三條或第十四條第一項、第
二項之罪者，其供犯罪所用或因犯罪所得之財物，均沒收之，如
全部或一部不能沒收時，追徵其價額或以其財產抵償之」，此係
採義務沒收主義，凡供販賣毒品所用或因犯罪所得之財物，均應
宣告沒收，法院自應於事實欄明確認定，並於理由內詳加說明，
始為適法。原判決主文宣告上訴人等販賣毒品所得之財物二十三
萬一千五百元沒收，如全部或一部不能沒收時，以其財產抵償之
。理由說明：「被告第一級毒品海洛因最少賣二千元，最多賣八
千元，共賣五十次，第二級毒品安非他命之販賣價格是介於三千
元至三千五百元，共賣三十次，而證人徐建哲係以三千元至三千
五百元不等之價格購買一錢安非他命四次，其中以三千五百元之
價格購買一錢安非他命之次數至少三次，至於證人方玉輝雖證稱
購買第一、二級毒品金額如上，核與被告二人所述稍有出入，惟
被告既允許購買毒品者有賒欠價金之情形，自仍應以被告二人前
揭供述證人方玉輝購買第一、二級毒品之金額及次數為計算之基
準。故依最有利被告之解釋，被告二人共同販賣第一級毒品海洛
因所得，應為十三萬元（八千元×五次＋二千元×四十五次＝十
三萬元），共同販賣第二級毒品安非他命所得，應為十萬一千五
百元（三千五百元×三次＋八千元×二次＋二千元×二十五次＝
十一萬一千五百元），共計二十三萬一千五百元，並依毒品危害
防制條例第十九條第一項之規定諭知沒收，如全部或一部不能沒
收時，以其財產抵償之」等語（見原判決正本第十二頁）；惟就
販賣安非他命之所得部分，既稱所得應為十萬一千五百元，但算
式又以共得十一萬一千五百元，其理由之說明已有矛盾；且依原
判決上開算式：【（三千五百元×三次）＋（八千元×二次）＋
（二千元×二十五次）】，總計應僅得七萬六千五百元，加上原
判決認定販賣海洛因部分之十三萬元，共計犯罪所得似應為新台
幣二十萬六千五百元，原判決宣告沒收新台幣二十三萬一千五百
元，主文與理由亦不相符，判決自有違誤。以上或為上訴意旨所
指摘，或為本院得依職權調查之事項，應認原判決有撤銷發回更
審之原因。又原判決理由說明：「核被告二人販賣海洛因、安非
他命之行為，係犯同條例第四條第一項之販賣第一級毒品罪及同
條例第四條第一項之販賣第二級毒品罪」等語（見原判決正本第
八頁第十四行以下），其中之販賣第二級毒品部分所適用之毒品
危害防制條例第四條第一項，似為第四條第二項之誤載，案既發
回，應併注意及之。
據上論結，應依刑事訴訟法第三百九十七條、第四百零一條，判
決如主文。
中　　華　　民　　國　九十六　年　　三　　月　　八　　日
                      最高法院刑事第十一庭
                          審判長法官  林　永　茂
                                法官  洪　文　章
                                法官  蘇　振　堂
                                法官  蕭　仰　歸
                                法官  何　菁　莪
      本件正本證明與原本無異
                                      書  記  官
中　　華　　民　　國　九十六　年　　三　　月   十二   日
                                                H
